最高法院民事判決　　　　　　　九十六年度台上字第六０七號
上　訴　人　交通部
法定代理人　甲　○
上　訴　人　交通部電信總局
法定代理人　乙○○
共　　　同
訴訟代理人　廖學興律師
　　　　　　李勝雄律師
　　　　　　連立堅律師
　　　　　　林永頌律師
被 上訴 人　中國廣播股份有限公司
法定代理人　丙○○
訴訟代理人　陳明暉律師
　　　　　　簡泰正律師
　　　　　　彭郁欣律師
　　　　　　蘇靖雅律師
上列當事人間請求確認土地所有權存在等事件，上訴人對於中華
民國九十五年五月二十三日台灣高等法院第二審判決（九十四年
度重上字第五０五號），提起上訴，本院判決如下：
    主  文
原判決廢棄，發回台灣高等法院。
    理  由
本件於第三審上訴程序中，上訴人交通部之法定代理人由郭瑤琪
變更為甲○，甲○聲明承受訴訟，核無不合，應予准許，合先敘
明。
次查上訴人主張：坐落台北縣板橋市○○段第五七○之一、六五
八、七五二地號（均係重測後之地號）等三筆土地，係政府機關
代表國家接收之日產，為國有土地。第五七○之一地號土地之管
理機關原為交通部台灣電信管理局；第六五八、七五二地號土地
之管理機關原為台灣郵政電信管理局，嗣輾轉分別由上訴人交通
部電信總局及交通部管理。詎被上訴人竟於民國七十年六月一日
以管理機關變更為原因，申請台北縣板橋地政事務所以七○板登
字第三六六九三號收件，於同年月五日將系爭三筆土地之管理機
關變更為被上訴人；復於七十四年七月二十五日以作價轉讓為原
因，申請台北縣板橋地政事務所以七四板登字第三三二二四號收
件，於同年八月五日將系爭三筆土地之所有權移轉登記與被上訴
人。嗣上開第六五八地號土地分割出第六五八之三、六五八之四
地號等二筆土地；第七五二地號土地亦分割出第七五二之二、七
五二之三、七五二之四地號等三筆土地。系爭八筆土地均為國有
公用財產，依國有財產法第十一條、第十二條、第二十八條規定
，不得以私法人為管理機關，亦不得予以處分。被上訴人擅將系
爭第五七○之一、六五八、七五二地號等三筆土地之管理機關變
更為被上訴人，顯然違法。又系爭八筆土地並未出售被上訴人，
兩造間亦無移轉物權之書面契約，被上訴人逕將其所有權人申請
移轉登記為被上訴人，不生物權移轉之效力等情，依民法第七百
六十七條規定，求為(一)、確認中華民國對系爭八筆土地之土地所
有權存在；(二)、命被上訴人將坐落台北縣板橋市○○段第五七○
之一、六五八、七五二地號土地，於七十四年七月二十五日台北
縣板橋地政事務所七四板登字第三三二二四號收件，均以作價轉
讓為原因，辦理所有權人為被上訴人之登記塗銷；(三)、命被上訴
人將坐落台北縣板橋市○○段第六五八之三、六五八之四、七五
二之二、七五二之三、七五二之四地號土地，所有權人為被上訴
人之登記塗銷，並回復所有權登記為中華民國所有；(四)、命被上
訴人將坐落台北縣板橋市○○段第五七○之一、六五八、七五二
地號土地，於七十年六月一日台北縣板橋地政事務所七○板登字
第三六六九三號收件，均以管理機關變更為原因，辦理所有權人
為中華民國及管理機關為被上訴人之登記塗銷之判決。
被上訴人則以：系爭土地於國有財產法制定施行前之三十六年七
月一日總登記時，即係由伊之前身中國國民黨中央廣播事業管理
處（下稱中央廣播事業處）接收管理使用，嗣由伊接續管理使用
，系爭土地並非國有財產法所規定之公用財產。又系爭土地由前
中央財務委員會報經行政院轉奉前國防最高委員會於三十六年三
月二十六日第二二五次及三十六年四月十一日第二二七次常務會
議核准作價轉讓予中央廣播事業處，行政院嗣於四十年一月六日
以台（四○）歲字第三八號令核准中央廣播事業處接收系爭土地
，應付之價金由政府應給予之補助費中扣抵。而系爭土地於三十
五年土地總登記時誤登記為國有，管理機關為台灣郵政電信管理
局（下稱台管局），致伊對於上開經核准作價轉讓之土地遲未能
取得所有權。經伊多次交涉，上訴人交通部電信總局於七十年一
月七日同意台管局將系爭土地之管理權分割移轉予伊，台管局據
此即以產伍（七○）字第○一○○號函復伊表示同意，並以產伍
（七○）字第○五三二號函檢附系爭土地管理機關變更登記聲請
書、清冊、委託書等，交伊辦理管理機關之變更。惟伊對系爭土
地係擁有所有權而非僅有管理權，故仍持續與政府溝通解決方案
。嗣上訴人交通部先後以七十三年六月五日交總（七三）字第一
二二九三號、七十四年一月三十日交總（七四）字第○○八二六
號等函陳報行政院，經行政院以七十四年三月七日台七十四財字
第四○五○號函略以：「查中央廣播事業管理處原奉准接管並作
價轉帳之各電台產業，前由本院以台四十五財○二二八號令貴部
准予出具證明，俾由改組後之中國廣播公司辦理登記；茲據財政
部查報，本案中國廣播公司花蓮台及板橋機室原使用之土地，應
已包括於上開作價轉讓之產業內，此部分土地，該公司請求仍依
前令准由其辦理登記一節，同意照辦」。伊乃於七十四年七月二
十五日以作價轉讓為原因申請移轉登記為伊所有，經台北縣板橋
地政事務所審核無誤後，於同年八月五日登記完畢，兩造間已成
立物權行為而完成所有權之移轉。再系爭土地係伊為政府處理廣
播事務，以政府所給予之補助費扣抵作為價金而取得所有權，土
地登記簿謄本記載取得原因為「作價轉讓」，實即為「買賣」之
意。伊取得系爭土地所有權之過程業經包括上訴人在內之政府機
關出具公文書認定合法，上訴人臨訟否認各該公文書之效力，顯
有未當等語，資為抗辯。
原審維持第一審所為上訴人敗訴之判決，駁回其上訴，係以：台
灣光復後，政府機關因代表國家接收日產房地所取得之物權，其
性質屬於因國家權力而原始取得之財產。被上訴人之前身中央廣
播事業處派員接收包含系爭土地在內之「台灣日據時期各電台產
業」，其接收行為應屬受政府委託代為接收之性質，並不使實際
派員接收之中央廣播事業處因而取得接收財產之所有權，系爭土
地於三十五年總登記時登記為國有，並無錯誤。而該土地既始終
由被上訴人之前身中央廣播事業處及被上訴人賡續使用，自屬國
有非公用財產。次查財政部四十五年一月四日（四五）台財庫發
字第○○一四號函復行政院秘書處，略以：「中國廣播公司係由
前中央廣播事業管理處改組而成，其接收台灣日據時期各電台產
業，係由中央財務委員會報經鈞院轉奉前國防最高委員會第二二
五、二二七次常務會議核准作價轉帳，該項房屋價款新台幣三百
一十七元一角四分，由本部簽奉鈞院台四○歲字第三八號代電核
准在四十年度應撥該公司事業費項下扣抵轉帳在案，該公司以原
奉令接管之文件于遷台時遺失，請予證明，以便申辦土地囑託登
記一節，似可准予證明」等語，而前國防最高委員會三十六年三
月二十六日第二二五次常務會議記錄記載：「十四、財政部專門
委員會報告審查中央執行委員會追加三十五年度黨務經費續撥外
匯應補差額預算，結果擬請如數核定為八十八億一千零九十九萬
三千七百八十五元」等語。參酌財政部七十四年一月十日台財產
一字第○○四八五號函復行政院秘書處謂：「二、查本部（四五
）台財庫發字○○一四號函原稿及有關資料尚未歸檔，案經派員
向貴處影印原函及附件，依該函影印本內容記載，中國廣播公司
接收台灣日據時期各電台產業，係由中央財務委員會報經鈞院轉
奉前國防最高委員會第二二五、二二七次常務會議核准作價轉帳
，該項房屋價款新台幣三百一十七元一角四分，簽奉鈞院台四○
歲字第三八號代電核准在四十年度應撥該公司事業費項下扣抵轉
帳在案。三、卷查中央廣播事業管理處曾以京文（三五）字第六
六一八號，京文（三六）字第七八二六號及京書（三六）字第○
九○五號函先後檢送台灣廣播電台接收前台灣放送協會台北本部
等電台報告表、數目表等，函請前台灣省接收委員會日產處理委
員會請核定估價。經該會以三十六年四月二日產（三六）處字第
一八五七號函復中央廣播事業管理處略以查各表所列估價，經核
與本省所訂撥歸公用公營日產估價倍數表之標準尚屬相符，依該
接收數目表記載，被接收敵偽單位名稱係台灣放送協會台北本部
、台中支部、台南支部、花蓮港放送局、嘉義放送局、高雄縣漁
業電台、台灣總督府交通局移動電台等七單位，接收物資包括房
地產、機件、材料，共法幣十一億二千七百零三萬九千三百六十
九元五角五分，並於附註欄載明房地產四億四千三百九十九萬一
千九百四十四元已列入（共六單位房地產合計產價）。經折合台
幣為一千二百六十八萬五千四百八十四元一角一分，再折合新台
幣為三百一十七元一角四分，與本部（四五）台財產庫發字第○
○一四號函所列房屋價款相同。四、依據上項資料顯示，……本
案中國廣播公司使用之……板橋市○○段六五八地號土地，似已
包括於該公司曾經報奉核准作價轉帳之產業內」等語。堪認被上
訴人前身中央廣播事業處於光復時受政府委託接收之台灣日據時
期各電台產業，業經前國防最高委員會核准作價轉讓予中央廣播
事業處，其價金並以應撥給中央廣播事業處之事業費扣抵完畢。
至所謂「作價轉帳」，實即政府與被上訴人間就系爭土地訂立買
賣契約之意，則政府於七十四年八月五日移轉系爭土地之所有權
予被上訴人，自係履行其出賣人之義務。又系爭土地並非國有公
用財產，政府處分系爭土地，未違背國有財產法第二十八條：「
主管機關或管理機關對於公用財產不得為任何處分或擅為收益」
之規定，應屬有效。再不動產物權之移轉或設定，應以書面為之
，民法第七百六十條固定有明文。惟此項書面，除應依同法第三
條之規定外，其內容以有移轉特定不動產之所有權之意思表示為
已足，並無其他一定之方式。系爭土地於七十四年七月二十五日
之登記聲請書所載附繳證件欄之「契約書」部分雖係空白，惟其
另載有「行政院函、交通部函、財政部函」，且載明義務人為「
中華民國」。而行政院七十四年三月七日台七十四財字第四○五
○號函復交通部謂：「據財政部查報，本案中國廣播公司花蓮台
及板橋機室原使用之土地，應已包括於上開『作價轉帳』之產業
內，此部分土地，該公司請求仍依前令准由其辦理登記一節，同
意照辦」等語；及交通部七十四年六月五日交總（七四）字第一
二一○二號函被上訴人謂：「有關貴公司板橋機室、花蓮台使用
之土地面積及帳面價值，業經本部郵政、電信總局查復（詳如附
件），前開資料如核對無誤，請即依照行政院七十四年三月七日
台七十四財四○五○函示，逕洽郵、電兩局辦理登記手續及產帳
調整事宜」等語。顯見上開登記聲請書所附行政院函等件，已表
明當事人間有物權移轉之合意。又文書，依其程式及意旨得認作
公文書者，推定為真正，民事訴訟法第三百五十五條笫一項定有
明文。前國防最高委員會第二二五、二二七次會議記錄，雖無「
作價轉帳」之文字，惟財政部四十五年一月四日（四五）台財庫
發字第○○一四號函已敘明被上訴人前身中央廣播事業處接收台
灣日據時期各電台產業，係由前中央財務委員會報經行政院轉奉
前國防最高委員會第二二五、二二七次常務會議核准作價轉帳，
該項房屋價款新台幣三百一十七元一角四分由該部簽奉行政院台
四○歲字第三八號代電核准在四十年度應撥該處事業費項下扣抵
轉帳在案等情，自不得以歷經半世紀後，就現存文書查無三十六
年間前國防最高委員會第二二五、二二七次會議記錄內有「作價
轉帳」之文字，即反認財政部上開四十五年之公文內容與事實不
符。足見系爭八筆土地所有權業於七十四年八月五日移轉予被上
訴人，被上訴人為合法之所有權人。上訴人主張：系爭八筆土地
並未出售被上訴人，兩造間亦無移轉物權之書面契約，被上訴人
逕將其所有權人登記為被上訴人，不生物權移轉之效力等語，為
無足採。故上訴人本件之請求，為無理由，不應准許等詞，為其
判斷之基礎。
查行為時即七十年一月十二日修正公布之國有財產法第十二條規
定：「非公用財產以財政部國有財產局為管理機關，承財政部之
命，直接管理之。」；第十三條規定：「財政部視國有財產實際
情況之需要，得委託地方政府或適當機構代為管理或經營。」原
審認定系爭土地係國有非公用財產，則依上開規定，自應由國有
財產局直接管理之，或由財政部委託之地方政府或適當機構代為
管理。被上訴人並非財政部委託代為管理之地方政府或機構，其
於七十年六月一日申請台北縣板橋地政事務所以七○板登字第三
六六九三號收件，而於同年月五日將系爭土地之管理機關變更登
記為其名義，依上說明，自非合法。次查行為時即六十九年一月
二十三日修正公布之土地登記規則第二十五條規定：「土地登記
，除本規則另有規定外，應由權利人及義務人會同申請之。」被
上訴人於七十四年七月二十五日以作價轉讓為原因，申請台北縣
板橋地政事務所以七四板登字第三三二二四號收件，而於同年八
月五日將系爭土地所有權移轉登記與被上訴人，其登記聲請書，
聲請人欄記載：權利人為被上訴人，法定代理人為馬樹禮；義務
人為中華民國，管理機關為被上訴人，法定代理人為馬樹禮，有
聲請書影本在卷可稽〔見原審卷（一）第五五頁〕。被上訴人將
系爭土地之管理機關變更登記為其名義，並非合法，已見前述，
馬樹禮自亦無權代理中華民國會同被上訴人申請將系爭土地所有
權移轉登記與被上訴人。被上訴人申請將系爭土地所有權移轉登
記與其所有，有違上開土地登記規則第二十五條之規定，其登記
自亦有無效之原因。復查不動產物權之移轉，應以書面為之，民
法第七百六十條定有明文。此項書面，除應依同法第三條之規定
外，固無其他一定之方式。但其內容須有移轉特定不動產之所有
權，或其他物權之意思表示，自不待言（本院三十二年上字第四
三四九號判例參照）。被上訴人於七十四年七月二十五日向台北
縣板橋地政事務所申請辦理系爭第五七○之一、六五八、七五二
地號等三筆土地之所有權移轉登記時，並未提出移轉不動產物權
之書面契約，其雖曾提出財政部七十四年一月十日台財產一字第
○○四八五號、行政院七十四年三月七日台七十四財第四○五○
號及交通部七十四年六月五日交總（七四）字第一二一○二號函
等件。惟查財政部七十四年一月十日台財產一字第○○四八五號
函係函復行政院秘書處謂：「……（二）、查本部（四五）台財
庫發字○○一四號函原稿及有關資料尚未歸檔，案經派員向貴處
影印原函及附件，依該函影印本內容記載，中國廣播公司接收台
灣日據時期各電台產業，係由中央財務委員會報經鈞院轉奉前國
防最高委員會第二二五、二二七次常務會議核准作價轉帳，該項
房屋價款新台幣三百一十七元一角四分，簽奉鈞院台四○歲字第
三八號代電核准在四十年度應撥該公司事業費項下扣抵轉帳在案
。（三）、卷查中央廣播事業管理處曾以京文（三五）字第六六
一八號，京文（三六）字第七八二六號及京書（三六）字第○九
○五號函先後檢送台灣廣播電台接收前台灣放送協會台北本部等
電台報告表、數目表等，函請前台灣省接收委員會日產處理委員
會請核定估價。經該會以三十六年四月二日產（三六）處字第一
八五七號函復中央廣播事業管理處以查各表所列估價，經核與本
省所訂撥歸公用公營日產估價倍數表之標準尚屬相符，依該接收
數目表記載，被接收敵偽單位名稱係台灣放送協會台北本部、台
中支部、台南支部、花蓮港放送局、嘉義放送局、高雄縣漁業電
台、台灣總督府交通局移動電台等七單位，接收物資包括房地產
、機件、材料，共法幣十一億二千七百零三萬九千三百六十九元
五角五分，並於附註欄載明房地產四億四千三百九十九萬一千九
百四十四元已列入（共六單位房地產合計產價）。經折合台幣為
一千二百六十八萬五千四百八十四元一角一分，再折合新台幣為
三百一十七元一角四分，與本部（四五）台財產庫發字第○○一
四號函所列房屋價款相同。（四）、依據上項資料顯示，……本
案中國廣播公司使用之板橋市○○段第六五八地號土地，似已包
括於該公司曾經報奉核准作價轉帳之產業內。」〔見第一審卷（
一）第一八三至一八七頁〕；行政院七十四年三月七日台七十四
財第四○五○號函係函復交通部謂：「……茲據財政部查報，本
案中國廣播公司花蓮台及板橋機室原使用之土地，應已包括於上
開「作價轉帳」之產業內，此部分土地，該公司請求仍依前令准
由其辦理登記一節，同意照辦；至有關本案該公司原使用土地之
面積及台灣郵政電信總局產帳之調整，可由貴部查明會商有關機
關核實辦理。」〔見第一審卷（一）第一一○、一一一頁〕；又
交通部七十四年六月五日交總（七四）字第一二一○二號函被上
訴人僅謂：「有關貴公司板橋機室、花蓮台使用之土地面積及帳
面價值，業經本部郵政、電信總局查復（詳如附件），前開資料
如核對無誤，請即依照行政院七十四年三月七日台七十四財四○
五○函示，逕洽郵、電兩局辦理登記手續及產帳調整事宜」〔見
原審卷（二）第三四頁〕。上開函件均非系爭土地管理機關所出
具，且核其內容，亦難認係表明合意移轉系爭土地所有權與被上
訴人之書面物權契約，原審以被上訴人已提出上開函件，即認本
件移轉登記並無違背民法第七百六十條之規定，亦有未合。又公
文書固應推定為真正，而有形式上之證據力，但其實質上證據力
之有無，則應由事實審法院依自由心證判斷之。前國防最高委員
會第二二五、二二七次會議記錄，並無將系爭土地「作價轉帳」
予前中央廣播事業處之記載。財政部四十五年一月四日（四五）
台財庫發字第○○一四號函係公文書固應推定為真正，惟該函謂
：前中央廣播事業處，接收台灣日據時期各電台產業，係由前中
央財務委員會報經行政院轉奉前國防最高委員會第二二五、二二
七次常務會議核准作價轉帳，該項房屋價款新台幣三百一十七元
一角四分由該部簽奉行政院台四○歲字第三八號代電核准在四十
年度應撥該處事業費項下扣抵轉帳在案等語，核與前國防最高委
員會第二二五、二二七次會議記錄之記載不符，所載內容是否真
實，已非無疑，且該函亦僅表示房屋已作價轉帳，未記載系爭土
地亦已作價轉帳。乃原審竟憑該函，即認系爭土地業已作價轉帳
予中央廣播事業處，並嫌速斷。上訴論旨，指摘原判決違背法令
，求予廢棄，非無理由。
據上論結，本件上訴為有理由。依民事訴訟法第四百七十七條第
一項、第四百七十八條第二項，判決如主文。
中　　華　　民　　國　九十六　年　　三　　月  二十九  日
                      最高法院民事第一庭
                          審判長法官  林　奇　福
                                法官  陳　國　禎
                                法官  陳　重　瑜
                                法官  陳　碧　玉
                                法官  王　仁　貴
      本件正本證明與原本無異
                                      書  記  官
中　　華　　民　　國　九十六　年　　四　　月   十四   日
                                                H
